【裁判字號】    98,訴,3747
【裁判日期】    990112
【裁判案由】    毒品危害防制條例
【裁判全文】
臺灣臺中地方法院刑事判決              98年度訴字第3747號
公  訴  人  臺灣臺中地方法院檢察署檢察官
被      告  甲○○
選任辯護人  林家進律師
上列被告因毒品危害防制條例案件，經檢察官提起公訴（98年度
偵字第24024號），本院判決如下：
    主    文
甲○○販賣第一級毒品，累犯，處有期徒刑拾陸年。未扣案之販
毒所得新臺幣貳仟元沒收，如全部或一部不能沒收時，以其財產
抵償之；未扣案之0000000000號行動電話壹支（價值新臺幣仟
元，含門號卡壹枚）沒收，如全部或一部不能沒收時，追徵其價
額或以其財產抵償之。
    犯罪事實
一、甲○○前因槍砲彈藥刀械管制條例、毒品危害防制條例、竊
    盜等案件，經法院判決、減刑後定執行刑有期徒刑1 年5 月
    確定，於民國96年10月17日執行完畢。其明知海洛因屬毒品
    危害防制條例第2 條第2 項第1 款規定之第一級毒品，不得
    無故持有或販賣，竟基於販賣海洛因以營利之犯意，於97年
    10月7 日13時08分許，由乙○○以0000000000號行動電話與
    甲○○所持用之0000000000號行動電話聯絡，電話中約定乙
    ○○向甲○○購買新臺幣（下同）2000元之海洛因，雙方相
    約在臺中市○區○○路「親家未來之翼」大樓門口交付。隨
    即於同日稍晚，在上址由甲○○將海洛因交給乙○○，乙○
    ○則當場交付2000元予甲○○，完成交易。嗣乙○○於同日
    14時30分許，在臺中市○區○○○路164 號為警查獲，並當
    場扣得上述其向甲○○購得之海洛因（驗餘淨重0.4944公克
    ）、包裝海洛因之紙張1 張及0000000000號行動電話1 支（
    含門號卡1 枚），進而循線查獲上情。
二、案經臺中縣警察局第四分局報告臺灣臺中地方法院檢察署檢
    察官偵查起訴。
    理    由
一、證據能力之說明
  (一)按被告以外之人於檢察事務官、司法警察官或司法警察調查
    中所為之陳述，與審判中不符時，其先前之陳述具有較可信
    之特別情況，且為證明犯罪事實存否所必要者，得為證據，
    刑事訴訟法第159 條之2 定有明文。本件證人乙○○於警詢
    之陳述與審判中所為陳述不符（不符部分詳後述），被告辯
    護人爭執證人乙○○警詢陳述之證據能力，惟本院審酌證人
    乙○○係於案發當天97年10月7 日即為警查獲，並於翌日即
    97年10月8 日凌晨2 時15分開始製作警詢筆錄，有其警詢筆
    錄上之時間在卷可參，其於警詢陳述時對於案情記憶深刻清
    晰，可立即反應所知，不致因時隔日久而遺忘案情，又無來
    自被告同庭在場之壓力而出於虛偽不實之指證，或事後串謀
    而故為迴護被告之機會，則其於警詢中所為之證述，客觀上
    應具有較可信之特別情況，且為證明被告犯罪事實所必要，
    依照前揭規定，證人乙○○於警詢中所為之陳述自有證據能
    力。
  (二)次按被告以外之人於偵訊中向檢察官所為之陳述，除顯有不
    可信之情況者外，得為證據，亦為刑事訴訟法第159 條之1
    第2項 所明定。而所謂不可信情況之認定，法院應審酌被告
    以外之人於陳述時之外在環境及情況，例如：陳述時之心理
    狀況、有無受到外力干擾等，以為判斷之依據，故係決定陳
    述有無證據能力，而非決定陳述內容之證明力。是被告以外
    之人前於偵查中已具結而為證述，除反對該項供述得具有證
    據能力之一方，已釋明「顯有不可信之情況」之理由外，皆
    得為證據；又司法實務運作上，咸認偵查中檢察官向被告以
    外之人所取得之陳述，原則上均能遵守法律規定，不致違法
    取供，其可信性極高，因而明定除顯有不可信之情況者外，
    得為證據，即被告以外之人於偵查中依法應具結者已具結，
    向檢察官所為之陳述，原則上具有證據能力，於例外「顯有
    不可信之情況」，始不具證據能力。本件證人乙○○於檢察
    官偵查時，以證人之身份，經檢察官告以具結之義務及偽證
    之處罰，經具結而擔保其證述之真實性，復無證據顯示係遭
    受強暴、脅迫、詐欺、利誘等外力干擾情形，或在影響其心
    理狀況致妨礙其自由陳述等顯不可信之情況下所為。又證人
    乙○○於本院審理時業已到庭接受詰問，已確保被告之對質
    詰問權，其於偵訊時之陳述既無顯不可信之情況，參諸前開
    說明，自有證據能力。
二、得心證之理由
  (一)訊據被告甲○○矢口否認有何販賣海洛因犯行，辯稱：乙○
    ○當天是託我向綽號「保力」之友人買海洛因，海洛因是「
    保力」的，且當天乙○○沒有錢，買海洛因的2000元是我先
    幫乙○○代墊云云。
  (二)經查：
  1.被告上開販賣海洛因予乙○○之犯罪事實，業據證人乙○○
    於97年10月8 日警詢時證稱：「昨（7 ）日下午14時許在復
    興路上『親家未來之翼』大樓前，向綽號『宜凱』男子，以
    新臺幣2000元代價購買重約0.7 公克毒品海洛因。我以0000
    000000號電話撥打綽號『宜凱』男子0000000000號電話聯絡
    交易地點」，並指認警方所提供指認犯罪嫌疑人紀錄表其上
    6 張照片，其中編號6 照片中的男子即被告甲○○就是其所
    稱綽號「宜凱」之男子（見臺中市警察局第四分局中分四偵
    字第0970027003號卷第4 、5 、32頁），及於97年10月8日
    偵查中具結證稱：「（問：扣案的0.7 公克海洛因毒品如何
    來的？）跟甲○○購買的。」、「（問：何時、地購買？）
    10月7 日下午2 點多在臺中市○區○○路一棟大廈親（筆錄
    誤載為卿）家未來之翼前面的路邊，拿了2 千元現金跟甲○
    ○買這1 包海洛因毒品」、「（問：何時、地如何聯絡？）
    我於中午12點多用我的0000000000號打甲○○的電話，他的
    號碼我都輸入在我的手機內，我打了3 通電話，都是我打給
    甲○○的」、「（問：他們賣你海洛因毒品有無賺差價或利
    潤？）不可能沒有賺」、「（問：你以上所述關於甲○○販
    賣之事實是否屬實？）句句屬實」（見臺灣臺中地方法院檢
    察署97年度他字第3448號卷第55至57頁），且有乙○○先於
    97年10月7 日13時08分，以0000000000號行動電話撥打予被
    告使用之0000000000號行動電話，通話內容為「乙○○：我
    要」、「被告：多少」、「乙○○：2 張」、「被告：你來
    昨天那」、「乙○○：這麼遠」、「被告：我這邊沒袋子了
    」、「乙○○：你賣這麼大還沒袋子」、「被告：嗯，你過
    來幫我買2 支筆」、「乙○○：你昨天那個我打沒感覺」、
    「被告：哪會」、「乙○○：我等等過去，幫我弄多一點」
    、「被告：好」，再於同日13時39分以前開電話聯絡，通話
    內容為「乙○○：我到了」、「被告：我10分鐘下去」、「
    乙○○：嗯」等關於本案海洛因交易之通訊監察譯文附卷可
    憑（見臺中市第四分局中分四偵字第0980022165號卷第22-1
    頁），經核乙○○於警詢、偵查中所證述之內容與通訊監察
    譯文相符，堪信為事實，此外復有乙○○向被告購得之海洛
    因（驗餘淨重0.4944公克）、包裝海洛因之紙張1 張及其與
    被告聯絡所使用之0000000000號行動電話1 支（含門號卡1
    枚）另案扣案可資佐證。
  2.乙○○事後於本院98年12月22日審理時雖改口證稱：當天是
    打電話請甲○○幫我向他朋友買海洛因，且我那時候身上沒
    有錢，是甲○○先幫我出錢云云，惟乙○○此部分證詞與其
    前於警詢、偵查中所為之陳述明顯不一，衡以其於警詢、偵
    查中陳述時，距離案發日期相隔僅1 日，記憶應深刻清晰，
    亦較少不當外力干預或利害關係考量，所為之陳述當較事後
    翻異之詞接近真實，而為可採。倘依被告所辯及乙○○於本
    院審理時所述，乙○○是要透過被告向綽號「保力」之人買
    海洛因，則被告在接獲乙○○欲購買2000元海洛因之電話後
    ，為何不需詢問「保力」手邊是否有足夠之毒品，即逕自告
    知乙○○「你來昨天那」，且被告若非本身即為販毒者，可
    自行決定賣出毒品數量之多寡，乙○○焉有向被告要求「幫
    我弄多一點」，而被告亦回答「好」，又乙○○稱當天是第
    一次請被告代購毒品，其與被告交情一般（見本院卷第66頁
    反面），則被告豈有第一次幫乙○○代購毒品即同意先行墊
    付款項之理，凡此均有違一般代購毒品之常情。另被告於98
    年9 月8 日警詢時供稱：乙○○打電話給我，當時因為我朋
    友與我在一起，我朋友身上有毒品，我才答應乙○○讓他過
    來，我再幫我朋友拿毒品給他（見臺中市警察局第四分局中
    分四偵字第0980022165號卷第4 頁）；嗣於98年10月13日偵
    查中改稱：「（問：10月7 日下午，乙○○是否拿了2000元
    給你？）沒有，他是打電話給我，說要2000元毒品，那天只
    有打電話沒有碰面」（見臺灣臺中地方法院檢察署98年度偵
    字第24024 號卷第31頁）；之後於本院98年11月26日準備程
    序時再改稱：乙○○打電話給我，約我去跟朋友拿毒品，然
    後我與乙○○一起去大里的大買家那裡找朋友拿海洛因，海
    洛因是從那個朋友身上拿出來的，我跟乙○○一人分一半（
    見本院卷第37頁反面、第38頁），被告供詞前後矛盾，且與
    乙○○於本院審理時所稱：當天打完電話後，就騎摩托車去
    大里市大買家附近1 棟大樓的外面，我等了10幾分鐘被告才
    來，被告就把海洛因交給我，我沒有看到被告說的朋友，我
    拿到海洛因的時候就已經包好了（見本院卷第65、67頁），
    亦不相符。再參以被告於上開電話中向乙○○表示「我這邊
    沒袋子了」，而事後乙○○從被告處取得而為警查扣之海洛
    因，果然係以紙張包裝，與一般毒品用夾鍊袋包裝之情形不
    同，益徵該海洛因確為被告本人所販予乙○○，乙○○於本
    院審理時所為翻異之證詞，顯係因與被告同庭在場壓力下所
    為迴護被告之詞，且乙○○自承未親自見到被告所稱之朋友
    或聽到被告與該人聯繫之過程，只是聽被告說海洛因是他向
    朋友買的，其此部分轉述被告審判外陳述之證詞即屬傳聞證
    據，而不足執為對被告有利之認定。
  3.綜上所述，被告所辯前後不一，且與證人乙○○之證詞及通
    訊監察譯文內容亦不相符，自不足採。
  (三)參以近年來毒品之濫用，危害國民健康與社會安定日益嚴重
    ，治安機關對於販賣毒品之犯罪行為，無不嚴加查緝，各傳
    播媒體對於政府大力掃毒之決心亦再三報導，已使毒品不易
    取得且物稀價昂，苟本件被告於買賣之過程中無利可圖，縱
    屬至愚，亦無甘冒被取締移送法辦判處重刑之危險而平白從
    事海洛因買賣之理，是其販入之價格必較其出售之價格為低
    ，而有從中賺取買賣價差牟利之意圖，應屬合理認定。本件
    事證明確，被告販賣第一級毒品犯行堪以認定，應予依法論
    科。
三、新舊法比較
    被告行為後，毒品危害防制條例第4 條第1 項業經修正公布
    ，並於98年11月20日生效施行。被告行為時之毒品危害防制
    條例第4 條第1 項係規定：「製造、運輸、販賣第一級毒品
    者，處死刑或無期徒刑；處無期徒刑者，得併科新臺幣一千
    萬元以下罰金」；行為後已修正為：「製造、運輸、販賣第
    一級毒品者，處死刑或無期徒刑；處無期徒刑者，得併科新
    臺幣二千萬元以下罰金」，是被告犯販賣第一級毒品罪於裁
    判時所適用之規定已有修正，而修正前後就犯販賣第一級罪
    得處死刑或無期徒刑之規定，雖無不同，惟就罰金刑部分，
    已由得併科新臺幣一千萬元以下罰金，提高為得併科新臺幣
    二千萬元以下罰金，經比較新舊法之結果，修正後毒品危害
    防制條例第4 條第1 項之規定並無較有利於被告之情形，自
    應適用被告行為時之法律即修正前之毒品危害防制條例第4
    條第1 項之規定論處。又被告行為後，毒品危害防制條例第
    17條雖亦經修正公布，並已生效施行，惟本件被告於偵查或
    審判中均未自白，亦未供出毒品來源因而查獲其他正犯或共
    犯，而無修正前或修正後毒品危害防制條例第17條減輕其刑
    規定之適用，此部分即無比較新舊法之必要，併予敘明。
四、論罪科刑
  (一)核被告所為，係犯修正前毒品危害防制條例第4 條第1 項之
    販賣第一級毒品罪。被告因販賣而持有海洛因，其持有之低
    度行為應為販賣之高度行為所吸收，不另論罪。
  (二)被告前因槍砲彈藥刀械管制條例、毒品危害防制條例、竊盜
    等案件，經法院判決、減刑後定執行刑有期徒刑1 年5 月確
    定，於96年10月17日執行完畢，有卷附臺灣高等法院被告前
    案紀錄表可參，其於有期徒刑執行完畢後5 年內故意再犯本
    件有期徒刑以上之罪，為累犯，除販賣第一級毒品罪法定刑
    為死刑、無期徒刑部分依法均不得加重外，應就上開不得加
    重以外之部分加重其刑。
  (三)修正前毒品危害防制條例第4 條第1 項之罪，其法定刑為死
    刑或無期徒刑，刑度甚重。然同為販賣第一級毒品之人，其
    原因動機不一，犯罪情節未必盡同，或有大盤毒梟者，亦有
    中、小盤之分，甚或僅止於吸毒者友儕間為求互通有無之情
    形亦所在多有，其販賣行為所造成危害社會之程度自屬有異
    ，法律科處此類犯罪，所設之法定最低本刑卻不可謂不重。
    為達懲儆被告，並可達防衛社會之目的者，自非不可依客觀
    之犯行與主觀之惡性二者加以考量其情狀，是否有可憫恕之
    處，適用刑法第59條之規定酌量減輕其刑，期使個案裁判之
    量刑，能斟酌至當，符合比例原則。本件考量被告販賣第一
    級毒品之次數僅有1 次，對象僅1 人，實際僅收得2000元，
    數量及所得非多，就全部犯罪情節觀之，尚非重大惡極，相
    較於長期、大量販賣毒品之真正毒梟而言，其對社會秩序與
    國民健康之危害，顯然較不成比例，倘科以最輕之法定本刑
    無期徒刑，未免過苛，且無從與真正長期、大量販毒之惡行
    區別，是本院衡其犯罪情狀，認若科以最輕刑度，仍屬過重
    ，在客觀上應足以引起一般人之同情，確有法重情輕之失衡
    情狀，爰依刑法第59條之規定，就其上開犯行予以酌量減輕
    其刑，並就得併科罰金刑之部分，依法先加後減之。
  (四)爰審酌被告為圖私利販賣毒品，戕害他人健康，違反國家禁
    令，助長社會上施用毒品之不良風氣，對社會治安所生之危
    害非輕，犯後於事證明確之情形下，猶矢口否認犯行，對於
    自己違法行為欠缺悔悟改過之具體表現，惟其本案販賣之對
    象、數量、所得非多，暨其素行、犯罪之動機、目的等一切
    情狀，量處如主文所示之刑。
  (五)末按犯毒品危害防制條例第4 條至第9 條、第12條、第13條
    或第14條第1 項、第2 項之罪者，其供犯罪所用或因犯罪所
    得之財物均沒收之，如全部或一部不能沒收時，追徵其價額
    或以其財產抵償之，毒品危害防制條例第19條第1 項定有明
    文。倘犯罪所得之財物為新臺幣時，因其本身即為我國現行
    貨幣價值之表示，固不發生追徵其價額之問題。惟其犯罪所
    得若為新臺幣以外之財物，而全部或一部不能沒收時，則應
    追徵其價額，使其繳納與原物相當之價額，或以其財產抵償
    之，方能達到沒收之目的。其供犯罪所用之物若為新臺幣以
    外之財物，而全部或一部不能沒收時，亦同（最高法院98年
    度台上字第2083、3039號判決要旨參照）。次按毒品危害防
    制條例第19條第1 項規定，犯販賣毒品罪者，其犯罪所得之
    財物均沒收之，如全部或一部不能沒收時，追徵其價額或以
    其財產抵償之。係採義務沒收主義。故販賣毒品所得之對價
    ，不問其中成本若干，利潤多少，均應全部諭知沒收，貫徹
    政府查禁煙毒之決心，以符立法本旨（最高法院91年度台上
    字第2419號判決要旨參照）。據此，本案被告販毒實際所得
    2000元，雖未扣案，仍應依毒品危害防制條例第19條第1 項
    規定宣告沒收，如全部或一部不能沒收時，以其財產抵償之
    。另0000000000號行動電話1 支（價值3000元，含門號卡1
    枚），雖未扣案，然依被告於本院審理時所述，該手機及門
    號卡均為其所有，且依本院調查證據之結果，足認該行動電
    話係供被告本案販毒予乙○○聯絡所用之物，依照前述說明
    ，亦應依毒品危害防制條例第19條第1 項規定諭知沒收，如
    全部或一部不能沒收時，追徵其價額或以其財產抵償之。至
    乙○○為警查扣之物，其中0000000000號行動電話1 支（含
    門號卡1 枚）非屬被告所有，另海洛因（驗餘淨重0.4944公
    克）及包裝海洛因之紙張1 張，業據被告販賣交付乙○○，
    應於乙○○所涉毒品案件宣告沒收或併銷燬之，爰不於本案
    中諭知沒收或併銷燬之。
五、乙○○於本院審理時以證人身分供前具結，而就案情有重要
    關係之事項為虛偽陳述（詳如前述），涉犯偽證罪嫌部分，
    應由檢察官另行依法處理，併予敘明。
據上論斷，應依刑事訴訟法第299 條第1 項前段，毒品危害防制
條例第4 條第1 項（修正前）、第19條第1 項，刑法第2 條第1
項前段、第11條、第47條第1 項、第59條，判決如主文。
中    華    民    國    99    年    1     月    12    日
                  刑事第十一庭   審判長法  官  李雅俐
                                       法  官  蔡美華
                                       法  官  羅智文
以上正本證明與原本無異。
如不服本判決應於收受判決後10日內向本院提出上訴書狀，並應
敘述具體理由；其未敘述上訴理由者，應於上訴期間屆滿後20日
內向本院補提理由書（均須按他造當事人之人數附繕本）「切勿
逕送上級法院」。
                                       書記官  鄭淑英
中    華    民    國    99    年    1     月    12    日
附錄論罪科刑法條
毒品危害防制條例第4條第1項
製造、運輸、販賣第一級毒品者，處死刑或無期徒刑；處無期徒
刑者，得併科新臺幣 1 千萬元以下罰金。

司法院資訊處製作；財團法人民間司法改革基金會備份。
